---
title: "Skilaverkefni 3"
author:
- "Brynjólfur Gauti Jónsson"
- "Þórarinn Jónmundsson"
output:
  pdf_document:
    includes:
      in_header: fjarm_snidmat.tex
    latex_engine: xelatex
  html_document:
    df_print: paged
    theme: cerulean
---

```{r setup, include=FALSE}
# echo = TRUE: Sýna kóða
# message = FALSE: Ekki sýna óþarfa skilaboð í ritgerð
# warning = FALSE: Ekki sýna viðvaranir í ritgerð
knitr::opts_chunk$set(echo = FALSE, message = FALSE, warning = FALSE, fig.pos = 'h')

```

```{r, results = 'hide'}
packages <- c("tidyverse", "ggthemes", "knitr", "kableExtra", "scales", "ggforce", "ggsci")
sapply(packages, require, character.only = TRUE, quietly = TRUE)
options(knitr.table.format = "latex", knitr.kable.NA = "")
theme_set(theme_tufte(base_size = 14) +
                theme(panel.border = element_rect(fill = NA),
                      panel.grid.major = element_line(color = "gray78"),
                      legend.background = element_rect(),
                      legend.position = "top"))
```

# Dæmi 1

Ný aðferð til að mæla fosfór í jarðvegi er kynnt til sögunnar. Úrtak af 11 jarðvegssýnum úr jarðvegi með raunverugeu fosfórmagni $548 mg/kg$ er greint með nýju aðferðinni. Úrtaksmeðaltalið reynist vera 587 og úrtaksstaðalfrávikið 10.

**(1)** Gefa gögnin til kynna að nýja aðferðin mæli fosfórmagnið rétt? Nota skal núlltilgátupróf með marktektarkröfu $\alpha = 0.05$.

**(2)** Hverju þurfum við að gera ráð fyrir til að núlltilgátuprófið í **(1)** verði viðeigandi?


\newpage

# Dæmi 2

Framleiðslufyrirtæki þarf að velja á milli tveggja birgja sem selja örflögur í tölvur. Slembiúrtak af 200 örflögum frá birgi *A* eru kannaðar og 8 þeira reyndust vera gallaðar, á meðan 13 í slembiúrtaki af 250 örflögum frá brgi *B* voru gallaðar. Notið núltilgátu til að meta hvort þessi niðurstaða ætti aðhafa áhrif á val fyrirtækisins á birgi með marktektarkröfu $\alpha = 0.01$.




\newpage

# Dæmi 3

Rannsókn var gerð til að ákvarða samband milli vikulegra útgjalda til auglýsinga og söluhagnaðs. Niðurstaðan var eftirfarandi:

```{r}
data <- data_frame(x = c(40, 20, 25, 20, 30, 
                         50, 40, 20, 50, 40, 25, 50),
                   y = c(385, 400, 395, 365, 475, 440, 
                         490, 420, 560, 525, 480, 510))
data %>%
      set_names(c("Útgjöld til auglýsinga [mISK]", "Söluhagnaður [mISK]")) %>%
      kable(format = "latex", booktabs = TRUE, align = c("c", "c")) %>%
      kable_styling(full_width = TRUE)
```

Í þessu dæmi á að skila R kóða ásamt svörum.

**(a)** Notið R til að gera línulega aðhvarfsgreiningu á gögnunum með því að nota formúlurnar í bókinni beint og ákvarðið annig jöfnu matlínunnar fyrir $Y = \beta_0 + \beta_1x$. Teiknið gögnin.

**(b)** Ákvarðið 95% öryggisbil fyrir $\beta_1$ með því að rekna sjálf í R.

**(c)** Notið fallið `lm(y ~ x)` og staðfestið reikningana í **(a)** og **(b)**.

**(d)** Spáið fyrir vikulegum söluhagnaði þegar útgjöld til auglýsinga eru 35 milljónir ISK.

**(e)** Á 5% prófsstigi, getum við dregið þá ályktun að auglýsingar hafi áhrif á sölur?

**(Auka)** Hvernig skal túlka $\beta_0$ og $\beta_1$ fyrir þessi gögn?
