---
title: "Skilaverkefni 1"
author:
- "Brynjólfur Gauti Jónsson"
- "Þórarinn Jónmundsson"
output:
  pdf_document:
    includes:
      in_header: fjarm_snidmat.tex
    latex_engine: xelatex
  html_document:
    df_print: paged
    theme: cerulean
---

```{r setup, include=FALSE}
# echo = TRUE: Sýna kóða
# message = FALSE: Ekki sýna óþarfa skilaboð í ritgerð
# warning = FALSE: Ekki sýna viðvaranir í ritgerð
knitr::opts_chunk$set(echo = FALSE, message = FALSE, warning = FALSE, fig.pos = 'h')

```

```{r, results = 'hide'}
packages <- c("tidyverse", "ggthemes", "knitr", "kableExtra", "scales", "ggforce")
sapply(packages, require, character.only = TRUE, quietly = TRUE)
options(knitr.table.format = "latex", knitr.kable.NA = "")
theme_set(theme_tufte(base_size = 14) +
                theme(panel.border = element_rect(fill = NA),
                      panel.grid.major = element_line(color = "gray78"),
                      legend.background = element_rect(),
                      legend.position = "top",
                      axis.text.x = element_text(angle = 30, hjust = 1)))
```

# Dæmi 1

Tilraun er fólgin í að velja af handahófi fjölskyldu sem á tvo bíla og fyrir bæði eldri og yngri bílinn athugum við hvort hann sé framleiddur í Bandaríkjunum, Evrópu eða Asíu.

**1.** Hverjar eru mögulegar útkomur tilraunarinnar?

**Lausn:**

```{r}
crossing(Eldri = c("Bandaríkin", "Evrópa", "Asía"),
         Yngri = c("Bandaríkin", "Evrópa", "Asía")) %>%
      mutate(event = paste0("$p_", row_number(), "$")) %>%
      spread(Eldri, event) %>%
      kable(format = "latex", 
            booktabs = TRUE, 
            escape = FALSE) %>%
      kable_styling(latex_options = c("hold_position")) %>%
      add_header_above(c("", "Eldri" = 3))
```


**2.** Hvaða útkomur eru innihaldnar í atburðinum að annar bílinn sé framleiddur í Bandaríkjunum en ekki hinn?

**Lausn:**

```{r}
crossing(Eldri = c("Bandaríkin", "Evrópa", "Asía"),
         Yngri = c("Bandaríkin", "Evrópa", "Asía")) %>%
      mutate(event = paste0("$p_", row_number(), "$"),
             event = ifelse((Eldri == "Bandaríkin" | Yngri == "Bandaríkin") & Eldri != Yngri,
                            event,
                            "")) %>%
      spread(Eldri, event) %>%
      kable(format = "latex", 
            booktabs = TRUE, 
            escape = FALSE) %>%
      kable_styling(latex_options = c("hold_position")) %>%
      add_header_above(c("", "Eldri" = 3))
```

**3.** Hvaða útkomur eru innihaldnar í atburðinum að að minnsta kosti annar bílanna sé ekki frá Bandaríkjunum? Hver er fylliatburður þess atburðar?

**Lausn:**

```{r}
crossing(Eldri = c("Bandaríkin", "Evrópa", "Asía"),
         Yngri = c("Bandaríkin", "Evrópa", "Asía")) %>%
      mutate(event = paste0("$p_", row_number(), "$"),
             event = ifelse(Yngri != "Bandaríkin" | Eldri != "Bandaríkin",
                            paste0(event, footnote_marker_alphabet(1)), 
                            paste0(event, footnote_marker_alphabet(2)))) %>%
      spread(Eldri, event) %>%
      kable(format = "latex", 
            booktabs = TRUE, 
            escape = FALSE) %>%
      kable_styling(latex_options = c("hold_position")) %>%
      add_header_above(c("", "Eldri" = 3)) %>%
      footnote(alphabet = c("Mengi", "Fyllimengi"))
```

\newpage

# Dæmi 2

Tryggingafyrirtæki býður uppá fjögur stig sjálfsábyrgðar - enga, lága, meðal og háa - fyrir heimilistryggingu og þrjú stig - lága, meðal og háa - fyrir bílatryggingu. Taflan hér að neðan sýnir hlutfall viðskiptavina með báðar tryggingar í umræddum flokkum. 

```{r}
data_frame(Bíll = c("L", "M", "H", "Heild"),
           E = c(.04, .07, .02, .13),
           L = c(.06, .10, .03, .19),
           M = c(.05, .2, .15, .4),
           H = c(.03, .10, .15, .28),
           Heild = c(.18, .47, .35, 1)) %>%
      kable(format = "latex", booktabs = TRUE,
            caption = "Hlutfall viðskiptavina") %>%
      kable_styling(latex_options = c("striped",
                                      "hold_position")) %>%
      add_header_above(c("", "Heimili" = 4, ""))
```

Gerum ráð fyrir að viðskiptavinur með báðar tryggingar sé valinn af handahófi.

**1.** Hverjar eru líkurnar á því að viðskiptavinurinn hafi meðal sjálfsábyrgð fyrir bílinn og háa sjálfsábyrgð fyrir heimilistrygginguna.

**Lausn:**

```{r}
data_frame(Bíll = c("L", "M", "H", "Heild"),
           E = rep(NA, 4),
           L = rep(NA, 4),
           M = rep(NA, 4),
           H = c(NA, .10, NA, NA),
           Heild = rep(NA, 4)) %>%
      kable(format = "latex", booktabs = TRUE) %>%
      kable_styling(latex_options = c("striped",
                                      "hold_position")) %>%
      add_header_above(c("", "Heimili" = 4, ""))
```

**2.** Hverjar eru líkurnar á því að hann hafi lága sjálfsábyrgð fyrir bílinn? En lága sjálfsábyrgð fyrir heimilið?

**Lausn:**

```{r}
data_frame(Bíll = c("L", "M", "H", "Heild"),
           E = c(.04, rep(NA, 3)),
           L = c(.06, .10, .03, paste0(.19, footnote_marker_alphabet(2))),
           M = c(.05, rep(NA, 3)),
           H = c(.03, rep(NA, 3)),
           Heild = c(paste0(.18, footnote_marker_alphabet(1)), rep(NA, 3))) %>%
      kable(format = "latex", booktabs = TRUE, escape = FALSE) %>%
      kable_styling(latex_options = c("striped",
                                      "hold_position")) %>%
      add_header_above(c("", "Heimili" = 4, "")) %>%
      footnote(alphabet = c("Bíll", "Heimili"))
```

\newpage

**3.** Hverjar eru líkurnar á því að viðskiptavinurinn sé í sama flokki fyrir bæði bíla- og heimilistrygginguna?

**Lausn:**

```{r}
data_frame(Bíll = factor(c("L", "M", "H", "Heild"), levels = c("E","L", "M", "H", "Heild")),
           E = c(.04, .07, .02, .13),
           L = c(.06, .10, .03, .19),
           M = c(.05, .2, .15, .4),
           H = c(.03, .10, .15, .28),
           Heild = c(.18, .47, .35, .41)) %>%
      gather(Heimili, p, -Bíll) %>%
      mutate(Heimili = factor(Heimili, levels = c("E", "L", "M", "H", "Heild"))) %>%
      mutate(p = ifelse(Heimili == Bíll, p, "")) %>%
      spread(Heimili, p) %>%
      kable(format = "latex", booktabs = TRUE) %>%
      kable_styling(latex_options = c("striped",
                                      "hold_position")) %>%
      add_header_above(c("", "Heimili" = 4, ""))
```


**4.** Með því að nota niðurstöðuna í *3.*, hverjar eru líkurnar á að viðskiptavinurinn sé í ólíkum flokkum fyrir bíla- og heimilistrygginguna?

**Lausn:**

$$1 - P(H = B) = 1 - 0.41 = \mathbf{0.59}$$

**5.** Hverjar eru líkurnar á að hann hafi að minnsta kosti eina tryggingu í lágri sjálfsábyrgð?

**Lausn:** Frá **1.** fæst

$$P(H=L) + P(B=L) =0.19 + 0.18 = \mathbf{0.37}$$

**6.** Hverjar eru þá líkurnar á að hvorug tryggingin sé í lága flokknum?

**Lausn:**

$$1 - (P(H = L) + P(B = L)) = 1 - 0.37 = \mathbf{0.63}$$

\newpage

# Dæmi 3

Í dælukerfi eru tvær eins dælur, A og B. Kerfið virkar þótt önnur dælanna bili. Hins vegar, ef önnur bilar, þá eru meiri líkur á að hin bili líka vegna aukins álags, þ.e.a.s. *P(B bilar|A bilar) > P(B bilar) = q*. Það er vitað að í 7% tilvika bilar að minnsta kosti önnur þeirra innan ákveðins tíma og í 1% tilvika bila báðar. Hverjar eru líkurnar á að dæla A bili á líftímanum?

**Lausn:** Gerum ráð fyrir að $P(A) = P(B)$. Vitum að

$$P(A \cup B) = P(A) + P(B) - P(A\cap B) = 2P(A) - P(A\cap B) =   0.07$$

$$P(A \cap B) = 0.01$$

Reiknum: 

$$P(A) = P(B) = \frac{P(A \cup B) + P(A\cap B)}{2} = \frac{0.07 + 0.01}{2} = \mathbf{0.04}$$


\newpage

# Dæmi 4

Látum X vera hendingu með eftirfarandi dreifingarfall.

$$F(b) = \begin{cases} 
0,\ b < 0 \\
1/2,\ 0 \leq b < 1 \\ 
3/5, \ 1 \leq b < 2 \\ 
4/5,\ 2 \leq b < 3 \\ 
9/10,\ 3 \leq b < 3.5\\ 
1,\ b \geq 3.5
\end{cases}$$


Ákvarðið líkindafall X og teiknið upp bæði föllin.

**Lausn:**

$$f(b) = \begin{cases} 
0,\ b < 0 \\
5/10,\ 0 \leq b < 1 \\ 
1/10, \ 1 \leq b < 2 \\ 
2/10,\ 2 \leq b < 3 \\ 
1/10,\ 3 \leq b < 3.5\\ 
1/10,\ b \geq 3.5
\end{cases}$$

```{r, fig.height = 4}
data_frame(b = seq(0, 5, 0.01)) %>%
      mutate(Dreififall = case_when(b < 0 ~ 0,
                                    b < 1 ~ 1/2,
                                    b < 2 ~ 3/5,
                                    b < 3 ~ 4/5,
                                    b < 3.5 ~ 9/10,
                                    TRUE ~ 1),
             Þéttifall = case_when(b < 0 ~ 0,
                                   b < 1 ~ 5/10,
                                   b < 2 ~ 1/10,
                                   b < 3 ~ 2/10,
                                   b < 3.5 ~ 1/10,
                                   TRUE ~ 1/10)) %>%
      gather(type, x, -b) %>%
      ggplot(aes(b, x)) +
      geom_area(alpha = 0.5) +
      facet_grid("type") +
      coord_cartesian(ylim = c(0, 1)) +
      scale_y_continuous(labels = percent) +
      labs(x = "b", y = "F(b) og f(b)")
```


\newpage

# Dæmi 5

Elko selur þrjár tegundir af frystum en geymslurými þeirra í rúmmetrum er uppgefið 0.45, 0.54, 0.72. Látum X = geymslurými valið af næsta kaupanda frystis. Gerum ráð fyrir að X hafi líkindafallið 

```{r}
data_frame(x = c(.45, .54, .72), `f(x)` = c(.2, .5, .3)) %>%
      t() %>%
      kable(booktabs = TRUE) %>%
      kable_styling(latex_options = "hold_position")
```

**1.** Reiknið *E[X]* og *Var[X]*

**Lausn:** Notum að $E[X] = \sum_xf(x)$ og $E[X^2] = \sum_xx^2f(x)$

$$E[X] = 0.45 * 0.2 + 0.54 * 0.5 + 0.72 * 0.3 = \mathbf{0.576}$$

$$Var[X] = E[X^2] - E[X]^2 = 0.45^2*0.2+0.54^2*0.5+0.72^2*0.3 - 0.576^2 = \mathbf{0.01}$$

**2.** Ef verð frystis með geymslupláss X rúmmetra er *(250X - 85)* þúsund krónur, hvert er væntigildi verðsins sem næstu kaupandi frystis borgar? Hver er dreifni fyrir þetta verð?

**Lausn:** Setjum V = 250X - 85.

$$E[V] = E[250X - 85] = \sum_x(250x - 85)f(x) = 250\sum_xxf(x) - 85\sum_xf(x) = 250E[X] - 85 = 250 * 0.576 - 85 = \mathbf{59}$$

$$Var[V] = Var[250X - 85] =  250^2Var[X] = 250^2 * 0.01 = \mathbf{625}$$

\newpage

# Dæmi 6

Látum *f(x)* vera þéttifall fyrir hendinguna X, þar sem 

$$f(x) = \begin{cases} 
2(1 - x),\ 0\leq x \leq 1 \\ 
0,\ otherwise
\end{cases}$$

**1.** Ákvarðið dreififall X og teiknið graf þess.

**Lausn:**

$$P(x \leq X) = \int_0^X2(1 - x)dx = 2x - x^2, 0 \leq x \leq 1$$

```{r, fig.height = 2.5}
data_frame(x = seq(0, 1, .01)) %>%
      mutate(p = 2 * x - x^2) %>%
      ggplot(aes(x, p)) +
      geom_line()
```


**2.** Finnið $P(X \leq 0.5), P(X \leq 3)\ og\ P(0.25 \leq X \leq 0.5)$

**Lausn:**

```{r}
P <- function(x1, x2) {
      x1 <- ifelse(x1 < 0, 
                   0, 
                   ifelse(x1 > 1, 1, x1))
      x2 <- ifelse(x2 < 0, 
                   0, 
                   ifelse(x2 > 1, 1, x2))
      2 * x2 - x2^2 - (2 * x1 - x1^2)
}

data_frame(a = c(0, 0, 0.25),
           b = c(0.5, 3, 0.5)) %>%
      mutate(p = P(a, b)) %>%
      set_names(c("a", "b", "$P(a \\leq X \\leq b)$")) %>%
      kable(booktabs = TRUE, escape = FALSE) %>%
      kable_styling()
```


**3.** Reiknið *E[X]* og staðalfrávik X.

**Lausn:**

$$E[X] = \int_0^1xf(x)dx = \int_0^12x(1 - x)dx = \int_0^12xdx - \int_0^12x^2 = [x^2]_0^1 - [\frac23x^3]_0^1 = 1 - \frac23 = \mathbf{\frac13}$$

$$E[X^2] = \int_0^12x^2(1 - x)dx = \int_0^12x^2dx - \int_0^12x^3dx = \frac23 - \frac12 = \frac16$$

$$Var[X] = E[X^2] - E[X]^2 = \frac16 - \frac{1}{9} = \frac{1}{18}$$

$$\sigma_x = \sqrt{Var[X]} = \sqrt{\frac1{18}} = \mathbf{\frac{1}{3\sqrt{2}}}$$



