---
title: "Skilaverkefni 4"
subtitle: "Fjármálatölfræði"
author: 
- "Brynjólfur Gauti Jónsson"
- "Þórarinn Jónmundsson"
date: "4. október 2018"
output:
  html_document: default
  pdf_document: default
---

```{r setup, include=FALSE}
knitr::opts_chunk$set(echo = TRUE)
```


## Inngangur

Skilið lausn að verkefninu hér að neðan stafrænt fyrir kl.23.59 þann 4. október með því að hlaða inn tveimur skrám.
Fyrri skráin skal vera .Rmd skrá, sem inniheldur texta og R-kóða með lausnum að verkefninu.
Hin skráin er .html skráin sem fæst með því að keyra .Rmd skrána með skipuninni 'Knit to HTML' og sýnir, auk texta og R-kóða, útkomuna úr kóðanum.

Slóðin til að hlaða inn skránum er
<https://www.dropbox.com/request/O96GohZ6TrPd4GemgQsS>

Verkefnin skulu vera snyrtilega sett fram og með skýringum. Vinnið saman í hópum eins og áður. Það eru 4 hlutar í skilaverkefninu sem gilda allir jafnt ásamt einum aukahluta sem er bara til upphækunar.

Við lausn verkefnisins er gott að hafa þriðju skrána til að prófa keyrslur og sjá gildi breyta sem skilgreindar eru í kóðanum. Sú skrá er R-Script skrá með endinguna '.R'. Hægt er að keyra eina línu í einu í R-skránni með því að ýta á Ctrl+Enter. Ekki er nauðsynlegt að skila inn þessari skrá.

Til að geta lesið íslenska stafi í .Rmd/.R-skrám, þarf að opna skrána í RStudio og fara í 'File > Reopen with Encoding...': velja UTF-8 og haka við 'Set as default encoding for source files' og ýta á OK.


## Gengi EURISK
Við náum í 20 ára sögu gengis íslensku krónunnar á móti Evru - EURISK - frá Seðlabankanum:
```{r series}
# Hlöðum inn reiknipökkum:
library(fBasics) # keyrið install.packages("fBasics") í Console-glugga RStudio ef pakkann vantar.
library(moments) # install.packages("moments")
library(stats) # install.packages("stats")

# Náum í 20 ára sögu gengis íslensku krónunnar á móti Evru frá Seðlabankanum:
RawData <- read.csv(url("https://www.sedlabanki.is/xmltimeseries/Default.aspx?DagsFra=1999-01-05&DagsTil=2018-09-28&TimeSeriesID=4064&Type=csv"), sep=";", encoding="UTF-8")

# Hreinsum gögnin:
Series <- RawData[,7:8,drop=FALSE] # Náum í dálka með dagsetningu og gengi.
colnames(Series) <- c("Date", "Series") # Endurnefnum nöfn dálka.
Series$Date <- as.Date(Series$Date , "%m/%d/%Y %H:%M:%S") # Breytum formati dagsetningar.
Series <- Series[order(Series$Date),] # Sorterum röðina út frá dagsetningu.

head(Series) # Sýnum fyrstu  6 gildi raðarinnar.
tail(Series) # Sýnum síðustu 6 gildi raðarinnar.
plot(Series ~ Date, Series, log='y', type = "l") #Graf af tímaröðinni.
```


## 1. hluti: Ávöxtun

* Reiknið daglegu lograávöxtun tímaraðarinnar. Út frá því, reiknið einfalda ávöxtun raðarinnar.

```{r return}
# Hér kemur R-kóðablokk.
# Nauðsynlegt er að hafa mismunandi heiti á öllum blokkum í .Rmd skránni.
# T.d. heitir þessi blokk 'return'.
# basicStats(...)
```

* Reiknið út frá formúlum fyrir þýði: Væntigildi, flökt, skeifni, og umfram reisni lograávöxtunarinnar. Staðfestið reikninga með R-fallinu 'basicStats'.

```{r moments}
# basicStats(...)
```


## 2. hluti: Dreifing

* Eru væntigildi, skeifni, og umfram reisn lograávöxtunarinnar marktækt frábrugðnar núlli? Setjið fram og reiknið þrjár núlltilgátur með $5\%$ marktækni. Reiknið í kjölfarið $95\%$ öryggisbil væntigildis, skeifni, og umfram reisnar.

```{r zeromoments}

```

* Teiknið dreifingu ávöxtunarinnar (notið R-fallið 'density') og berið saman við normaldreifingu með sama væntigildi og flökt. Hvað getiði sagt um dreifingu ávöxtunarinnar útfrá grafinu og fyrri lið?

```{r density}
# ... <- density(...)
```


## 3. hluti: Sjálffylgnifall

* Reiknið útfrá formúlum sjálffylgnistuðla lograávöxtunarinnar fyrir eins og tveggja daga seinkanir (e. lags). Staðfestið reikninga með R-fallinu 'acf'. Notið hornsviga og lengd ávöxtunarraðarinnar til að ná í bút úr ávöxtunarröðinni.

```{r acf}
# ... <- LogReturn[1:length(LogReturn)-1] # Dæmi um bút úr upphaflegu ávöxtunarröðinni.
# ... <- acf(...)
```

* Notið ACF-fallið til að fá fleiri sjálffylgnistuðla. Hvaða stuðlar eru marktækt frábrugðnir núlli? Setjið fram og reiknið núlltilgátur með $5\%$ marktækni. Bláu brotalínurnar í grafi ACF-fallsins koma hér að gagni til að staðfesta niðurstöður.

```{r acfzero}
# ...
```

* Er sjálffylgni lograávöxtunarinnar marktækt frábrugðin núlli? Notið heildarpróf Ljung-Box með R-fallinu 'Box.test' til að draga ályktun.

```{r box}
# ( Box.test(..., lag=..., type='Ljung' ) )
```


## 4. hluti: $AR(2)$ líkan

* Notið R-fallið 'arima' til að fitta $AR(2)$ líkan á lograávöxtunina. Hvert er stikamat $\phi_0, \phi_1, \phi_2$? Athugið að R reiknar $\mu = \mathbb{E}\left[ r_t \right] = \frac{\phi_0}{1-\phi_1-\phi_2}$, sem hægt er að nota til að reikna $\phi_0$. Í R er $AR(2)$ líkanið á forminu:
$$\begin{aligned}
  r_t-\mu &= \phi_1 \left(r_{t-1}-\mu\right) + \phi_2 \left(r_{t-2}-\mu\right) + a_t
\\
  \Leftrightarrow \quad r_t &= \phi_0 + \phi_1 r_{t-1} + \phi_2 r_{t-2} + a_t
\end{aligned}$$

```{r ar2}
# ( ar2likanid <- arima( ..., order=c(2,0,0) ) )
```

* Hverjar eru einingarætur líkansins? Uppfylla þær skilyrði um veika sístæðni tímaraðarinnar (af hverju (ekki))? Eru stikar líkansins marktækt frábrugðnir núlli fyrir $5\%$ marktækni (normalpróf; flökt stika er gefið með R-fallinu 'sqrt(diag(likanid$asy.var.coef)')?

```{r ar2params}
# ar2likanid$ar # Gildi stika ar2 líkansins
# sqrt(diag(ar2likanid$asy.var.coef) # Flökt stika ar2 líkansins
```

* Reiknið leifar líkansins fyrir þriðju, fjórðu og fimmtu fyrstu lograávöxtunina (ávöxtun í byrjun janúar 1999). Fyrstu gildi ávöxtunarinnar fást með R-fallinu 'head'. Staðfestið útreikninga með því að skoða '$residuals' parameter líkansins.

```{r ar2res}
# head(logReturn) # Sýnum fyrstu 6 gildi raðarinnar.
# ar2likanid$residuals
```

* Skoðið sjálffylgnifall leifaraðar $AR(2)$, með því að nota ACF-fallið á '$residuals' parameter líkansins. Notið heildarpróf Ljung-Box á leifaröðina til að ákvarða hvort sjálffylgnistuðlarnir séu marktækt frábrugðnir núlli. Hvað getiði sagt um hversu vel $AR(2)$ líkanið lýsir lograávöxtunni/tímaröðinni?

```{r ar2acf}
# acf(ar2likanid$residuals)
# ( Box.test(..., lag=..., type='Ljung' ) )
```

* Spáið lograávöxtunina einn, tvo og þrjá daga fram í tímann. Notið til þess stikamat $AR(2)$ líkansins og síðustu gildi lograávöxtunarinnar (R-fallið 'tail' sýnir síðustu gildi). Staðfestið útreikninga með því að nota R-fallið 'predict' á líkanið.

```{r ar2forecast}
# tail(logReturn) # Sýnum síðustu 6 gildi.
# ( ... <- predict(ar2likanid, n.ahead=3, se.fit=TRUE) )
```


## 5. hluti: $AR(p)$ líkan

* Notið R-fallið 'ar' til að fitta $AR(p)$ líkan á lograávöxtunina. Notið Akaika upplýsingagildið (AIC) til að ákvarða gildið á $p$. Hvaða gildi á $p$ hefur fittaða líkanið? Notið $aic parameter líkansins til að sjá mismun upplýsingagildis fittaða líkansins við önnur gildi á $p$. Koma önnur gildi á $p$ til greina í stað þess sem er notað í fittaða líkaninu?

```{r arp}
# ( ... <- ar(..., aic=TRUE) )
# ...$aic
```

* Skoðið sjálffylgnifall leifaraðar fittaða líkansins $AR(p)$, með því að nota ACF-fallið á '$resid' parameter líkansins. Notið heildarpróf Ljung-Box á leifaröðina til að ákvarða hvort sjálffylgnistuðlarnir séu marktækt frábrugðnir núlli. Hvað getiði sagt um hversu vel fittaða $AR(p)$ líkanið lýsir lograávöxtunni/tímaröðinni?

```{r arpacf}
# ( Box.test(..., lag=..., type='Ljung' ) )
```

* Spáið lograávöxtunina $20$ daga fram í tímann. Notið til þess R-fallið 'predict' á líkanið. Teiknið upp lograávöxtun síðustu $60$ daga og bætið $20$-daga spánni við grafið með því að nota $pred parameter spárinnar. Bætið einnig eins-staðalfráviks öryggisbili inná grafið með því að nota $se parameter spárinnar.

```{r arpforecast}
# ( ... <- predict(..., n.ahead=20, se.fit=TRUE) )
```
