---
title: "Skilaverkefni 4"
author:
- "Brynjólfur Gauti Jónsson"
- "Þórarinn Jónmundsson"
output:
  html_document:
    df_print: paged
    theme: cerulean
  pdf_document:
    includes:
      in_header: fjarm_snidmat.tex
    latex_engine: xelatex
---

```{r setup, include=FALSE}
# echo = TRUE: Sýna kóða
# message = FALSE: Ekki sýna óþarfa skilaboð í ritgerð
# warning = FALSE: Ekki sýna viðvaranir í ritgerð
knitr::opts_chunk$set(echo = TRUE, message = FALSE, warning = FALSE, fig.pos = 'h', fig.width = 12)

```

```{r, results = 'hide'}
packages <- c("ggthemes", "knitr", "kableExtra", "scales", "ggforce", "ggsci",
              "broom", "lubridate", "fBasics", "tidyquant", "tidyverse", "sweep")
sapply(packages, require, character.only = TRUE, quietly = TRUE)
options(knitr.table.format = "html", knitr.kable.NA = "")
theme_set(theme_tufte(base_size = 14) +
                theme(panel.border = element_rect(fill = NA),
                      panel.grid.major = element_line(color = "gray78"),
                      legend.background = element_rect(),
                      legend.position = "top",
                      strip.background = element_rect(fill = "grey88")))
```


```{r}
url <- "https://www.sedlabanki.is/xmltimeseries/Default.aspx?DagsFra=1999-01-05&DagsTil=2018-09-28&TimeSeriesID=4064&Type=csv"
data <- read_delim(url, delim = ";", col_names = as.character(seq(1:8))) %>%
      select(7:8) %>%
      set_names(c("Date", "Series")) %>%
      mutate(Date = mdy_hms(Date))
```


```{r}
data %>%
      ggplot(aes(Date, Series)) +
      geom_line() +
      scale_y_log10(breaks = pretty_breaks(8))
```


## 1. hluti: Ávöxtun

* Reiknið daglegu lograávöxtun tímaraðarinnar. Út frá því, reiknið einfalda ávöxtun raðarinnar.

```{r return}
# Hér kemur R-kóðablokk.
# Nauðsynlegt er að hafa mismunandi heiti á öllum blokkum í .Rmd skránni.
# T.d. heitir þessi blokk 'return'.
# basicStats(...)
data <- data %>%
      mutate(Log = c(NA, diff(log(Series))),
             Simple = exp(Log) - 1)
data %>%
      gather(Type, Return, Log, Simple) %>%
      ggplot(aes(Date, Return)) +
      geom_line() +
      facet_grid("Type") +
      scale_y_continuous(breaks = pretty_breaks(8), labels = percent) +
      coord_cartesian(ylim = c(-0.25, 0.25))
```

* Reiknið út frá formúlum fyrir þýði: Væntigildi, flökt, skeifni, og umfram reisni lograávöxtunarinnar. Staðfestið reikninga með R-fallinu 'basicStats'.

```{r moments}
data %>%
      na.omit %>%
      summarize(N = n() - 1,
                Væntigildi = mean(Log),
                Dreifni = var(Log),
                Staðalfrávik = sqrt(Dreifni),
                Skeifni = sum((Log - Væntigildi)^3) / (N * Staðalfrávik^3),
                `Umram reisni` = sum((Log - Væntigildi)^4) / (N * Staðalfrávik^4) - 3) %>%
      gather(Stat, Value) %>%
      kable(format = "html") %>%
      kable_styling(bootstrap_options = c("striped", "hover"))
```


## 2. hluti: Dreifing

* Eru væntigildi, skeifni, og umfram reisn lograávöxtunarinnar marktækt frábrugðnar núlli? Setjið fram og reiknið þrjár núlltilgátur með $5\%$ marktækni. Reiknið í kjölfarið $95\%$ öryggisbil væntigildis, skeifni, og umfram reisnar.

```{r zeromoments}
data %>%
      na.omit %>%
      summarize(N = n(),
                Væntigildi = mean(Log),
                Dreifni = var(Log),
                Staðalfrávik = sqrt(Dreifni),
                Skeifni = sum((Log - Væntigildi)^3) / ((N - 1) * Staðalfrávik^3),
                `Umram reisni` = sum((Log - Væntigildi)^4) / ((N - 1) * Staðalfrávik^4) - 3) %>%
      summarize(z_Væntigildi = Væntigildi / (Staðalfrávik / sqrt(N)),
                z_Samhverfa = Skeifni / sqrt(6 / N),
                z_Halar = (`Umram reisni` - 3) / sqrt(24 / N),
                p_Væntigildi = qt(z_Væntigildi, df = 4919),
                p_Samhvefa = 2 * (1  - pnorm(z_Samhverfa)),
                p_Halar = 2 * (1 - pnorm(z_Halar))) %>%
      (function(x) {
            Z <- t(x)[1:3, , drop = T]
            P <- t(x)[4:6, , drop = T]
            Breyta <- names(x)[1:3]
            cbind(Breyta, Z, P)
      }) %>%
      as_tibble %>%
      mutate(Breyta = str_replace(Breyta, "z_", "")) %>%
      mutate_at(c("Z", "P"), as.numeric) %>%
      kable(format = "html") %>%
      kable_styling(bootstrap_options = c("striped", "hover"))
```

* Teiknið dreifingu ávöxtunarinnar (notið R-fallið 'density') og berið saman við normaldreifingu með sama væntigildi og flökt. Hvað getiði sagt um dreifingu ávöxtunarinnar útfrá grafinu og fyrri lið?

```{r density}
plot_dat <- summarize(data, mean = mean(Log, na.rm = T), sd = sd(Log, na.rm = T))
ggplot(data, aes(Log)) +
      geom_density(aes(col = "Raundreifing")) +
      stat_function(fun = dnorm, n = 1000, args = list(mean = plot_dat$mean,
                                                       sd = plot_dat$sd),
                    aes(col = "Vænt dreifing")) +
      scale_color_jama(guide = guide_legend(title = "")) +
      coord_cartesian(xlim = c(-0.025, 0.025))
```


## 3. hluti: Sjálffylgnifall

* Reiknið útfrá formúlum sjálffylgnistuðla lograávöxtunarinnar fyrir eins og tveggja daga seinkanir (e. lags). Staðfestið reikninga með R-fallinu 'acf'. Notið hornsviga og lengd ávöxtunarraðarinnar til að ná í bút úr ávöxtunarröðinni.

```{r acf}
data %>%
      select(Date, Log) %>%
      tq_mutate(select = Log, mutate_fun = lag.xts, k = 1:2,
                col_rename = paste0("Lag_", 1:2)) %>%
      gather(Lag, value, contains("Lag")) %>%
      group_by(Lag) %>%
      summarize(AC_cor = cor(Log, value, use = "pairwise.complete.obs"),
                AC_cov = cov(Log, value, use = "pairwise.complete.obs") / 
                      (sqrt(var(Log, use = "pairwise.complete.obs") * 
                                  var(value, use = "pairwise.complete.obs"))),
                mean = mean(Log, na.rm = T),
                AC_fmla = sum((Log - mean) * (value - mean), na.rm = T) / 
                      sum((Log - mean)^2, na.rm = T)) %>%
      select(-mean) %>%
      kable(format = "html") %>%
      kable_styling(bootstrap_options = c("striped", "hover"))
```

* Notið ACF-fallið til að fá fleiri sjálffylgnistuðla. Hvaða stuðlar eru marktækt frábrugðnir núlli? Setjið fram og reiknið núlltilgátur með $5\%$ marktækni. Bláu brotalínurnar í grafi ACF-fallsins koma hér að gagni til að staðfesta niðurstöður.

```{r acfzero, fig.height = 8}
k <- 1:35
col_names <- paste0("lag_", k)
data %>%
      select(Date, Log) %>%
      tq_mutate(select = Log, mutate_fun = lag.xts, k = k,
                col_rename = col_names) %>%
      gather(Lag, value, -Date, -Log) %>%
      mutate(Lag = factor(Lag, levels = col_names, labels = k),
             Lag = as.character(Lag),
             Lag = as.numeric(Lag)) %>%
      group_by(Lag) %>%
      summarize(AC = cor(Log, value, use = "pairwise.complete.obs"),
                Type = ifelse(abs(AC) >= qnorm(0.975) / sqrt(n()),
                              "Já",
                              "Nei")) %>%
      mutate(Lag = str_extract(Lag, "[0-9]+") %>% as.numeric) %>%
      ggplot(aes(Lag, AC, col = Type)) +
      geom_hline(yintercept = qnorm(0.975) / sqrt(nrow(data)), lty = 2, col = "slateblue") +
      geom_hline(yintercept = qnorm(0.025) / sqrt(nrow(data)), lty = 2, col = "slateblue") +
      geom_segment(aes(xend = Lag, yend = 0), col = "gray50") +
      geom_point() +
      scale_x_continuous(breaks = c(1, seq(5, 35, 5))) +
      scale_y_continuous(breaks = pretty_breaks(8)) +
      coord_cartesian(ylim = c(-0.15, 0.15)) +
      scale_color_jama(guide = guide_legend(title = "Marktæk frábruðgið núll?",
                                            title.position = "top",
                                            title.hjust = 0))
```


* Er sjálffylgni lograávöxtunarinnar marktækt frábrugðin núlli? Notið heildarpróf Ljung-Box með R-fallinu 'Box.test' til að draga ályktun.

```{r box}
Box.test(data$Log, type = "Ljung")
```


## 4. hluti: $AR(2)$ líkan

* Notið R-fallið 'arima' til að fitta $AR(2)$ líkan á lograávöxtunina. Hvert er stikamat $\phi_0, \phi_1, \phi_2$? Athugið að R reiknar $\mu = \mathbb{E}\left[ r_t \right] = \frac{\phi_0}{1-\phi_1-\phi_2}$, sem hægt er að nota til að reikna $\phi_0$. Í R er $AR(2)$ líkanið á forminu:
$$\begin{aligned}
r_t-\mu &= \phi_1 \left(r_{t-1}-\mu\right) + \phi_2 \left(r_{t-2}-\mu\right) + a_t
\\
\Leftrightarrow \quad r_t &= \phi_0 + \phi_1 r_{t-1} + \phi_2 r_{t-2} + a_t
\end{aligned}$$

```{r ar2}
mod <- arima(data$Log, order = c(2, 0, 0))
mod %>%
      tidy %>%
      kable %>%
      kable_styling
```

* Hverjar eru einingarætur líkansins? Uppfylla þær skilyrði um veika sístæðni tímaraðarinnar (af hverju (ekki))? Eru stikar líkansins marktækt frábrugðnir núlli fyrir $5\%$ marktækni (normalpróf; flökt stika er gefið með R-fallinu 'sqrt(diag(likanid$asy.var.coef)')?

```{r ar2params}
mod %>%
      tidy %>%
      select(term, estimate) %>%
      spread(term, estimate) %>%
      summarize(x = (ar1 - sqrt(ar1^2) + 4 * ar2) / 2) %>%
      kable %>%
      kable_styling()

```

* Reiknið leifar líkansins fyrir þriðju, fjórðu og fimmtu fyrstu lograávöxtunina (ávöxtun í byrjun janúar 1999). Fyrstu gildi ávöxtunarinnar fást með R-fallinu 'head'. Staðfestið útreikninga með því að skoða '$residuals' parameter líkansins.

```{r ar2res}
# head(logReturn) # Sýnum fyrstu 6 gildi raðarinnar.
# ar2likanid$residuals
data %>%
      select(Date, Log) %>%
      (function(x) {
            x$fitted <- forecast:::fitted.Arima(arima(x$Log, order = c(2, 0, 0)))
            x$resid <- x$Log - x$fitted
            x
      }) %>%
      slice(3:5) %>%
      kable %>%
      kable_styling
```

* Skoðið sjálffylgnifall leifaraðar $AR(2)$, með því að nota ACF-fallið á '$residuals' parameter líkansins. Notið heildarpróf Ljung-Box á leifaröðina til að ákvarða hvort sjálffylgnistuðlarnir séu marktækt frábrugðnir núlli. Hvað getiði sagt um hversu vel $AR(2)$ líkanið lýsir lograávöxtunni/tímaröðinni?

```{r ar2acf, fig.height = 8}
# acf(ar2likanid$residuals)
# ( Box.test(..., lag=..., type='Ljung' ) )
data %>%
      select(Date, Log) %>%
      (function(x) {
            x$fitted <- fitted(arima(x$Log, order = c(2, 0, 0)))
            x$resid <- x$Log - x$fitted
            x
      }) %>%
      select(Date, resid) %>%
      tq_mutate(select = resid, 
                mutate_fun = lag.xts, 
                k = 1:35, 
                col_rename = paste0("Lag_", 1:35)) %>%
      gather(Lag, value, contains("Lag")) %>%
      group_by(Lag) %>%
      summarize(AC = cor(resid, value, use = "pairwise.complete.obs"),
                Type = ifelse(abs(AC) >= qnorm(0.975) / sqrt(n()),
                              "Já",
                              "Nei")) %>%
      mutate(Lag = str_extract(Lag, "[0-9]+") %>% as.numeric) %>%
      ggplot(aes(Lag, AC, col = Type)) +
      geom_hline(yintercept = qnorm(0.975) / sqrt(nrow(data)), lty = 2, col = "slateblue") +
      geom_hline(yintercept = qnorm(0.025) / sqrt(nrow(data)), lty = 2, col = "slateblue") +
      geom_segment(aes(xend = Lag, yend = 0), col = "gray50") +
      geom_point() +
      scale_x_continuous(breaks = c(1, seq(5, 35, 5))) +
      scale_y_continuous(breaks = pretty_breaks(8)) +
      coord_cartesian(ylim = c(-0.15, 0.15)) +
      scale_color_jama(guide = guide_legend(title = "Marktæk frábruðgið núll?",
                                            title.position = "top",
                                            title.hjust = 0))
```

* Spáið lograávöxtunina einn, tvo og þrjá daga fram í tímann. Notið til þess stikamat $AR(2)$ líkansins og síðustu gildi lograávöxtunarinnar (R-fallið 'tail' sýnir síðustu gildi). Staðfestið útreikninga með því að nota R-fallið 'predict' á líkanið.

```{r ar2forecast}
# tail(logReturn) # Sýnum síðustu 6 gildi.
# ( ... <- predict(ar2likanid, n.ahead=3, se.fit=TRUE) )
```


## 5. hluti: $AR(p)$ líkan

* Notið R-fallið 'ar' til að fitta $AR(p)$ líkan á lograávöxtunina. Notið Akaika upplýsingagildið (AIC) til að ákvarða gildið á $p$. Hvaða gildi á $p$ hefur fittaða líkanið? Notið $aic parameter líkansins til að sjá mismun upplýsingagildis fittaða líkansins við önnur gildi á $p$. Koma önnur gildi á $p$ til greina í stað þess sem er notað í fittaða líkaninu?

```{r arp}
# ( ... <- ar(..., aic=TRUE) )
# ...$aic
```

* Skoðið sjálffylgnifall leifaraðar fittaða líkansins $AR(p)$, með því að nota ACF-fallið á '$resid' parameter líkansins. Notið heildarpróf Ljung-Box á leifaröðina til að ákvarða hvort sjálffylgnistuðlarnir séu marktækt frábrugðnir núlli. Hvað getiði sagt um hversu vel fittaða $AR(p)$ líkanið lýsir lograávöxtunni/tímaröðinni?

```{r arpacf}
# ( Box.test(..., lag=..., type='Ljung' ) )
```

* Spáið lograávöxtunina $20$ daga fram í tímann. Notið til þess R-fallið 'predict' á líkanið. Teiknið upp lograávöxtun síðustu $60$ daga og bætið $20$-daga spánni við grafið með því að nota $pred parameter spárinnar. Bætið einnig eins-staðalfráviks öryggisbili inná grafið með því að nota $se parameter spárinnar.

```{r arpforecast}
# ( ... <- predict(..., n.ahead=20, se.fit=TRUE) )
```
